ACORDAO-COMPLETO-2567430

ACÓRDÃO 8759/2022 ATA 43/2022 - SEGUNDA CÂMARA

VISTOS, relatados e discutidos estes autos de tomada de contas especial constituída em cumprimento ao Acórdão 19120/2021-TCU-Segunda Câmara, com vistas à quantificação de débito e identificação dos responsáveis por suposto dano aos cofres do Serviço Social da Indústria (Sesi) na aplicação de recursos aportados ao projeto "Na Ponta da Língua" por parte do Departamento Regional do Sesi no Estado de Minas Gerais (Sesi/MG) no exercício de 2011,
ACORDAM os Ministros do Tribunal de Contas da União, reunidos em sessão da Segunda Câmara, ante as razões expostas pelo Relator, em:
9.1. reconhecer a ocorrência de prescrição da pretensão punitiva e ressarcitória, com fundamento nos arts. 1º da Lei 9.873/1999 e arts. 2º, 4º, inc. II, da Resolução-TCU 344/2022;
9.2. deixar de prosseguir com o julgamento das contas, com fulcro no art. 12, parágrafo único, da Resolução-TCU 344/2022;
9.3. arquivar o processo, nos termos do art. 11 da Resolução-TCU 344/2022;
9.4. enviar cópia deste acórdão ao Sesi/DN, ao Sesi/MG e aos responsáveis.

Tomada de contas especial instaurada em razão de suposto dano aos cofres do Serviço Social da Indústria (Sesi/DN) decorrente da aplicação de recursos aportados em projeto de Departamento Regional do Sesi. Mérito.

Segunda Câmara

Departamento Nacional do Serviço Social da Indústria (Sesi/DN); Departamento Regional do Sesi no Estado de Minas Gerais (Sesi/MG).

3. Responsáveis: Aliança Comunicação e Cultura Ltda., CNPJ 10.841.500/0001-00; Lina Rosa Gomes Vieira da Silva, CPF XXX.205.924-XX; Luiz Otavio Gomes Vieira da Silva, CPF XXX.226.004-XX; Instituto Origami, CNPJ 08.469.619/0001-51; Hebron Costa Cruz de Oliveira, CPF XXX.153.054-XX; Romero Neves Silveira Souza Filho, CPF XXX.346.124-XX; Marcela Carrato Von Sperling, CPF XXX.352.946-XX, e Patrícia Barbosa Cecílio, CPF XXX.699.566-XX, herdeiras do espólio de Raul Costa Von Sperling de Lima, CPF XXX.761.276-XX.

13.1. Ministros presentes: Antonio Anastasia (na Presidência), Aroldo Cedraz e Bruno Dantas (Relator).
13.2. Ministro-Substituto convocado: Marcos Bemquerer Costa.

INSTITUTO ORIGAMI E OUTROS

BRUNO DANTAS

Cuidam os autos de tomada de contas especial constituída em cumprimento ao Acórdão 19120/2021-TCU-Segunda Câmara (rel. Ministro-Substituto André Luís de Carvalho) , proferido no processo de representação TC Processo 042.852/2018-8, com vistas à quantificação de débito e identificação dos responsáveis por suposto dano aos cofres do Sesi na aplicação de recursos aportados ao projeto "Na Ponta da Língua", por parte do Departamento Regional do Serviço Social da Indústria de Minas Gerais (Sesi/MG) no exercício de 2011.
2.	Por meio do Acórdão 4356/2022-TCU-Primeira Câmara, foi promovida a desconsideração da personalidade jurídica da empresa Aliança Comunicação e Cultura Ltda. e determinada a citação de diversos responsáveis (peça 66) .
3.	Fui designado relator do processo por força da Questão de Ordem 2/2022, proferida em 21/9/2022.
4.	Tendo verificado a possibilidade de prescrição da pretensão punitiva e ressarcitória, determinei o pronunciamento da unidade sobre essa questão em específico (peça 182) .
5.	Em atendimento, a unidade produziu a seguinte instrução (peça 183) , que contou com a anuência do corpo diretivo da unidade (peças 184-185) :
"1. A presente instrução visa dar cumprimento ao despacho do Ministro-Relator (peça 182) que determinou a essa unidade técnica que se pronunciasse acerca da ocorrência de possível prescrição, à luz dos arts. 2º, 4º, II, e 5º, I, da Resolução TCU 344/2022, 'uma vez que a aplicação dos recursos previa, em seu instrumento contratual, com vigência até 2011, a obrigatoriedade de apresentar prestação de contas, e que as citações dos responsáveis ocorreram em 2022'.
1.1. Não é objeto desta instrução a análise das defesas já apresentadas pelos responsáveis às peças 132-181.
2. Inicialmente é necessário fazer um breve histórico do processo.
3. A presente tomada de contas especial foi constituída em cumprimento ao Acórdão 19120/2021-TCU-Segunda Câmara, de 30/11/2021, de relatoria do Ministro-Substituto André Luís de Carvalho, proferido nos autos do processo de representação TC Processo 042.852/2018-8, com vistas à quantificação de débito e identificação dos responsáveis por suposto dano aos cofres do Sesi na aplicação de recursos aportados na execução do na execução do Projeto na Ponta da Língua, por intermédio de seu Departamento Regional em Minas Gerais, no ano de 2011.
4. A mencionada representação, de iniciativa da Superintendência Regional da Polícia Federal em Pernambuco (PF) , noticiou possíveis irregularidades na execução de projetos culturais patrocinados pelo Sesi, sendo recebida e conhecida neste TCU, respectivamente, em 11/12/2018 e 8/3/2019, mediante despacho do relator (peça 13, TC Processo 042.852/2018-8) .
5. No âmbito da PF, o procedimento investigativo resultou na denominada 'Operação Fantoche', deflagrada em 19/2/2019, a qual contou com a participação de auditores deste TCU, em apoio à autoridade policial. Parte do material apreendido por ocasião da operação, bem como obtido a partir de outras medidas autorizadas pelo Poder Judiciário foi objeto de exame pela unidade técnica deste TCU (SeinfraOperações) , cujos resultados constam de relatórios juntados originariamente ao TC Processo 027.879/2017-8, processo administrativo.
6. Nesse ponto, vale transcrever trechos da instrução à peça 237 da representação (TC Processo 042.852/2018-8) que discorrem sobre o referido processo administrativo:
5. A matéria tratada na presente representação vem sendo objeto de acompanhamento por esta unidade técnica no bojo do TC Processo 027.879/2017-8, processo administrativo constituído a partir de produção de conhecimento formalizada, em março/2017, pela extinta Secretaria de Controle Externo em Mato Grosso do Sul (Secex/MS) , cujo respectivo relatório, de 31/3/2017, encontra-se juntado por cópia a estes autos (peça 6) .
6. Em vista da materialidade dos recursos financeiros envolvidos nas contratações e das demais circunstâncias identificadas no aludido relatório de inteligência, buscou-se atuação conjunta entre o TCU e a Polícia Federal, em cuja superintendência em Pernambuco já tramitava o IPL 111/2014, a qual foi autorizada em setembro/2017 pelo Ministro-Substituto André Luís de Carvalho, designado para a relatoria dos processos das unidades do SESI no biênio 2017/2018.
 (...) 
12. De seu turno, no âmbito interno, a participação dos servidores do TCU no cumprimento das aludidas diligências foi autorizada mediante decisão adotada nos autos do TC Processo 027.879/2017-8, em 30/09/2017, a qual, consoante exposto anteriormente, autorizou o compartilhamento das informações produzidas pelo TCU com a Polícia Federal.
7. Em suma, estudos preliminares elaborados pela extinta Secex/MS recomendaram o aprofundamento da análise dos repasses de recursos do Sesi por meio de patrocínio de projetos culturais viabilizados mediante contratações firmadas com organizações sem fins lucrativos. Posteriormente, foi autuado no âmbito deste Tribunal o processo TC Processo 042.852/2018-8, que cuidou de representação de iniciativa da Superintendência Regional da Polícia Federal em Pernambuco. Nessa representação, determinou-se a instauração da presente TCE (Acórdão 19120/2021-TCU-Segunda Câmara) .
8. Em relação ao contrato e às impropriedades, tem-se a seguinte situação.
9. O Contrato 60.515/2011 celebrado entre o Sesi/MG e o Instituto Origami, em 18/4/2011, estipulava prazo de 5 meses, contado de sua formalização, para a conclusão de seu objeto (peça 53, p. 23-34) .
9.1. O contrato não previu a necessidade de prestação de contas devidamente formalizada (com data de entrega, documentos comprobatórios necessários a comprovação dos custos e tópicos a serem tratados no relatório final) por parte da contratada, embora se tratasse de recursos públicos transferidos a entidades privadas a título de patrocínio. A respeito, o Contrato 60.515/2011, em seu item 2.1, alínea g', limitou-se a dispor que (peça 23, p. 23-34) :
2.1 Compete à Contratada:
...
g') elaborar relatório final de prestação de contas das atividades realizadas para o (s) Projeto (s) , na forma do disposto no presente Contrato, entregando todos os documentos comprobatórios dessas atividades.
10. O exame do ajuste revelou as seguintes impropriedades, sumariadas no item 49.2 da instrução à peça 61:
Pagamentos realizados em favor do Instituto Origami decorrentes da inclusão indevida, no orçamento que subsidiou a contratação do patrocínio do Sesi ao projeto na Ponta da Língua - edição Minas Gerais 2011 (Contrato 60.515/2011, celebrado entre o Sesi/MG e o Instituto Origami em 18/4/2011) , de custos relacionados à cessão de direitos autorais da concepção da peça teatral do projeto, no montante de R$ 153.860,00 (cento e cinquenta e três mil, oitocentos e sessenta reais) ; e de sobrepreço, e correspondente superfaturamento, quantificado a partir da diferença entre o preço contratado e pago ao Instituto Origami e os valores efetivamente praticados pelos fornecedores dos serviços, no montante de R$ 2.672.151,04
11. O valor total do débito imputado somou a quantia de R$ 2.826.011,04, que deveria ser atualizada monetariamente a partir de 13/9/2011, data do último repasse do contrato ao Instituto Origami - conforme itens 226 e 268 do RICE 6/2020 (peça 5, p. 61 e 69) .
12. Esta Secretaria, ao analisar preliminarmente a presente TCE, propôs citar os responsáveis acerca das ocorrências tratadas nos itens 9 a 11 desta instrução (peças 61 a 63) . Por meio do Acórdão 4356/2022-TCU-Primeira Câmara, Relator Ministro Jorge Oliveira, esta Corte autorizou as citações propostas, que já estão sendo efetuadas (ofícios encaminhados aos responsáveis às peças 77 a 85) . Conforme mencionado no item 1.1, as alegações de defesa já apresentadas não serão objeto da presente análise.
13. Tecidas essas observações iniciais, examinaremos nos parágrafos seguintes a ocorrência ou não do instituto da prescrição.
14. De acordo com o art. 4º, III, da Resolução TCU 344/2022, em casos como o que se examina, o prazo prescricional de cinco anos (art. 2º) é contado a partir do recebimento da representação pelo Tribunal:
Art. 4° O prazo de prescrição será contado:
I - da data em que as contas deveriam ter sido prestadas, no caso de omissão de prestação de contas;
II - da data da apresentação da prestação de contas ao órgão competente para a sua análise inicial;
III - do recebimento da denúncia ou da representação pelo Tribunal ou pelos órgãos de controle interno, quanto às apurações decorrentes de processos dessas naturezas;
IV - da data do conhecimento da irregularidade ou do dano, quando constatados em fiscalização realizada pelo Tribunal, pelos órgãos de controle interno ou pelo próprio órgão ou entidade da Administração Pública onde ocorrer a irregularidade;
V - do dia em que tiver cessado a permanência ou a continuidade, no caso de irregularidade permanente ou continuada.
15. Conforme assinalado no item 4, acima, a representação oferecida pela Polícia Federal no estado de Pernambuco foi recebida neste TCU em 11/12/2018. Essa data, portanto, deve ser considerada para efeitos da contagem inicial do prazo prescricional (Boletim de Jurisprudência 425/2022) : 'A data de início da contagem do prazo prescricional na hipótese do recebimento de representação pelo TCU (art. 4º, inciso III, da Resolução TCU 344/2022) é a do protocolo da representação, e não a data de autuação do respectivo processo'.
16. No tocante às causas de interrupção dessa contagem, o art. 5º da resolução estabelece o seguinte:
Art. 5º A prescrição se interrompe:
I - pela notificação, oitiva, citação ou audiência do responsável, inclusive por edital;
II - por qualquer ato inequívoco de apuração do fato;
III - por qualquer ato inequívoco de tentativa de solução conciliatória;
IV - pela decisão condenatória recorrível.
17. No caso em comento, identificam-se as seguintes situações que se enquadram nas hipóteses de interrupção da prescrição da nova regra desta Corte:
a) 8/3/2019 (inciso II) , data do despacho do Ministro-Substituto André Luís de Carvalho no TC Processo 042.852/2018-8 (peça 13) , que conheceu a representação e autorizou diligências para apuração dos fatos;
b) 23/10/2019 (inciso II) , data da juntada do Relatório de Informação de Controle 6/2019 ao processo de representação TC Processo 042.852/2018-8. Esse relatório apresentou o resultado de análise do material apreendido por ocasião do cumprimento dos mandados de busca e apreensão, em operação deflagrada pela Polícia Federal em 19/2/2019, denominada 'Operação Fantoche'. A data sugerida alinha-se, em analogia, ao recomendado no Boletim de Jurisprudência 425/2022: 'A data de início da contagem do prazo prescricional na hipótese em que os fatos foram constatados em fiscalização do TCU (art. 4º, inciso IV, da Resolução TCU 344/2022) deve ser a da juntada do relatório de fiscalização ao processo';
c) 30/11/2021 (inciso I) , determinação de citação dos responsáveis por meio do Acórdão 19120/2021-TCU-Segunda Câmara (peça 3) .
d) em 6/12/2021, autuação da presente tomada de contas especial TCProcesso 044.609/2021-3, ato inequívoco que importou apuração do fato (inciso II) ; e
e) 2/8/2022 (inciso I) , autorização de citação dos responsáveis por meio do Acórdão 4356/2022-TCU-Primeira Câmara, Relator Ministro Jorge Oliveira (peça 66) .
18. Em resumo, considera-se que a data de início da contagem do prazo prescricional iniciou-se em 11/12/2018 (item 15) . Em consequência e levando em conta as causas de interrupção do prazo apontadas (item 17) , entende-se não ter havido a prescrição quinquenal prevista no art. 2º da Resolução TCU 344/2022.
19. Vale relatar que o MPTCU, ao se manifestar no processo TC Processo 044.600/2021-6, que, assim como o presente, foi constituído em cumprimento ao Acórdão 19120/2021-TCU-Segunda Câmara, de 30/11/2021, entendeu que o termo inicial da prescrição naquele caso concreto seria 31/3/2017, data em que foi apresentado o primeiro relatório de produção de conhecimento do TC Processo 027.879/2017-8 (peça 1 do referido processo) , que consolidou e reportou formalmente as informações atinentes às contratações de projetos culturais pelo Sesi/MS.
20. Ademais, o Parquet entendeu que, no âmbito dos tribunais de contas, a prescrição deve orientar-se pelo princípio da actio nata em seu viés subjetivo, de forma que o prazo prescricional teria início a partir do momento em que o tribunal de contas ou o controle interno tomassem conhecimento - ou teriam condições de tomar - das irregularidades passíveis de resultar na aplicação de sanções ou na condenação em débito. Assim, naquele processo, cujas irregularidades são semelhantes às do presente, o MPTCU ponderou que, mesmo que houvesse prestação de contas, a hipótese do art. 4º, II, da Resolução TCU 344/2022 (data da apresentação da prestação de contas) não seria aplicável, pois as irregularidades não seriam passíveis de constatação por meio da análise da prestação de contas:
21. Assim, acertadamente, o art. 4º, I, da Resolução TCU 344/2022 considera como termo inicial, no caso de omissão de prestação de contas, a data em que as contas deveriam ter sido prestadas. Com o advento do prazo para prestação de contas, o órgão repassador dos recursos toma conhecimento, ou tem condições de tomar, de eventual omissão na apresentação das contas.
22. Já no caso de irregularidades identificadas pelo órgão repassador por meio da análise da prestação de contas, mostra-se coerente considerar como termo a quo do prazo de prescrição a 'data da apresentação da prestação de contas ao órgão competente para a sua análise inicial', conforme consta do art. 4º, II, da citada resolução, pois, a partir da apresentação da prestação de contas, o órgão competente tem condições de tomar conhecimento de irregularidades que possam ser verificadas pela análise da documentação apresentada.
23. Nos demais casos (incisos III e IV) , o prazo de prescrição começa a correr quando as irregularidades são levadas ao conhecimento do tribunal ou dos órgãos de controle interno por meio de denúncias ou representações, ou quando são constatadas diretamente por esses órgãos ou pela própria administração em fiscalizações. Por fim, o inciso V trata do caso específico de irregularidades permanentes ou continuadas.
24. Diante dessas considerações, cumpre destacar que as irregularidades em apuração no presente processo não foram identificadas pelo órgão repassador dos recursos ao examinar a prestação de contas, mas pelo próprio TCU ao analisar a documentação compreendida na representação autuada no TC Processo 042.852/2018-8 bem como as informações obtidas no processo de produção de conhecimento TC Processo 027.879/2017-8.
25. Na realidade, as irregularidades nem sequer eram passíveis de constatação mediante análise da documentação apresentada na prestação de contas - que, no caso, consistiu essencialmente em notas fiscais emitidas pelo instituto contratado e exemplares do material didático produzido.
26. Isso fica particularmente evidente no que diz respeito ao superfaturamento decorrente de sobrepreço, irregularidade de maior materialidade tratada nos autos, que foi caracterizada a partir da análise 'dos dados oriundos do afastamento dos sigilos bancário e fiscal dos investigados no bojo do IPL 111/2014, assim como de documentação apreendida por ocasião do cumprimento dos mandados de busca e apreensão expedidos pela Justiça Federal em Pernambuco' (peça 220 do TC Processo 042.852/2018-8, p. 15) .
27. Tal circunstância tem impacto na definição do termo inicial do prazo de prescrição, pois, em nosso entendimento, a hipótese do art. 4º, II, da Resolução TCU 344/2022 (data da apresentação da prestação de contas) , somente tem aplicação nos casos em que as irregularidades são passíveis de constatação por meio da análise da prestação de contas.
28. No caso de irregularidades que somente são passíveis de identificação mediante informações levadas ao TCU por meio de denúncias ou representações, ou, ainda, cuja constatação depende da realização de fiscalização, aplicam-se os incisos III e IV do citado artigo.
29. Por outro lado, elementos obtidos na investigação procedida no âmbito do IPL 111/2014 foram compartilhados com o TCU em momento anterior a 11/12/2018, data do recebimento da representação autuada sob o TC Processo 042.852/2018-8, conforme se depreende do relatório de produção de conhecimento à peça 7 do TC Processo 027.879/2017-8, elaborado em 6/10/2017, visto que este já apresenta análises baseadas em documentação do referido inquérito.
30. Na realidade, a nosso ver, o termo inicial da prescrição no caso sob exame é 31/3/2017, data em que foi apresentado o primeiro relatório de produção de conhecimento do TC Processo 027.879/2017-8 (peça 1 do referido processo) , que consolidou e reportou formalmente, no âmbito da unidade técnica, a produção de conhecimento resultado da análise de diversas informações atinentes às contratações de projetos culturais pelo Sesi/MS.
31. Embora nesse momento aparentemente ainda não houvesse ocorrido o compartilhamento com o Tribunal dos elementos do IPL 111/2014, o auditor apresentou conclusão no sentido da ocorrência de indícios de que as entidades contratadas pelo Sesi/MS a título de patrocínio de projetos culturais, dentre eles o projeto Fábrica Verde, figuravam 'como meras intermediárias dos recursos, havendo elementos suficientes a se concluir pela subcontratação total de seus objetos a preços em muito superiores aos de mercado', o que consiste, na essência, na principal irregularidade tratada na presente tomada de contas especial.
32. Assim, o prazo prescricional teve início em 31/3/2017, data do conhecimento da irregularidade constatada em fiscalização do Tribunal (art. 4º, IV, da Resolução TCU 344/2022) .
21. Por derradeiro, cumpre informar que foi denegado pelo STF, mediante decisão monocrática do Relator Ministro Alexandre de Moraes (MS 38754/DF) , já transitada em julgado, mandado de segurança impetrado pelo Instituto Origami, Romero Neves Silveira Souza Filho e Hebron Costa Cruz de Oliveira, com pedido de liminar, em face de ato do Tribunal de Contas da União que determinou a citação dos Impetrantes para que apresentassem alegações de defesa 'acerca de supostas irregularidades havidas na realização de projeto sociocultural nos anos de 2011', em razão de os impetrantes vislumbrarem que a pretensão punitiva e ressarcitória do Tribunal já havia prescrita, considerado o lapso temporal entre os fatos questionados e a respectiva citação dos responsáveis. A respeito, importa transcrever trechos da referida decisão:
Assim, apesar de os Impetrantes possuírem razão quanto à possibilidade de reconhecimento da prescrição da pretensão punitiva, não há como declará-la no caso concreto, porque está evidenciada a ocorrência de atos inequívocos, os quais importaram na apuração dos fatos referentes às contas prestadas, nos termos do art. 2º, II, da Lei 9.873/1999.
Conforme informações prestadas pelo TCU, as irregularidades foram praticadas em 13/09/2011. Também é certo que os Impetrantes foram citados, quanto ao procedimento, apenas em 26/08/2022 e 01/09/2022, o que, na visão da parte autora seria suficiente para caracterizar a prescrição.
Entretanto, observa-se que a Corte de Contas não se manteve inerte durante tal lapso temporal, praticando inúmeros atos inequívocos no sentido de apurar os fatos, o que, nos termos do art. 2º da Lei 9.873/1999, é suficiente para afastar a tese da prescrição, conforme se observa do seguinte trecho das informações prestadas:
'63. A primeira causa interruptiva, em 06/08/2013, consistiria na data em que a Controladoria Regional da União no Estado de Minas Gerais (CGU/MG) emitiu a Nota Técnica 1.808/2013/CGUMG/CGU-PR, sobre as irregularidades envolvendo empresas e entidades sem fins lucrativos, em face da prática do desvio de recursos públicos no âmbito dos projetos culturais empreendidos pelo Sistema 'S'; sendo esse ato inequívoco que importou apuração do fato, na forma do art. 2º, inciso II, da Lei 9.873/1999 (Doc. 01, págs. 01/13) .
64. A segunda causa interruptiva, em 13/03/2014, consistiria na Portaria que instaurou o IPL 0111/2014- SR/DPF/PE, para apuração dos fatos que resultaram na tomada de contas especial, que está sendo objeto do presente mandado de segurança (doc. 1, pág. 35) .
65. A terceira causa interruptiva, em 27/09/2017, consistiria na autuação do processo administrativo de Produção de Conhecimento (TC Processo 027.879/2017-8) , pelo qual esta Corte de Contas também verificou a ocorrência das possíveis irregularidades envolvendo empresas e entidades sem fins lucrativos, em face da prática do desvio de recursos públicos no âmbito dos projetos culturais empreendidos pelo Sistema 'S', apuradas pela Controladoria Regional da União no Estado de Minas Gerais - CGU/MG, na forma da Nota Técnica 1.808/2013/CGUMG/CGU-PR; sendo esse outro ato inequívoco que importou apuração do fato, conforme o art. 2º, inciso II, da Lei 9.873/1999 (Doc. 01, pág. 14 e peça 05 da TCE - RICE 06/2018) .
66. A quarta causa interruptiva, em 12/12/2018, consistiria na autuação do processo de representação TC Processo 042.852/2018-8, a respeito de irregularidades na execução de projetos culturais patrocinados pelo Serviço Social da Indústria (Sesi) , por intermédio de seu Departamento Nacional e de seus Departamentos Regionais em Pernambuco, Minas Gerais, Mato Grosso do Sul, Alagoas e Paraíba, em decorrência de Representação formulada pela Delegada da Polícia Federal responsável pelo (IPL) 111/2014 (doc. 1, pág. 36) ; também sendo esse mais um ato inequívoco que importou apuração do fato, na forma do art. 2º, inciso II, da Lei 9.873/1999 (Doc. 01, pág. 17) .
67. A quinta interruptiva, em 06/12/2021, consistiria na autuação do processo da tomada de contas especial TC Processo 044.609/2021-3; outro ato inequívoco que importou apuração do fato, na forma do art. 2º, inciso II, da Lei 9.873/1999 (Doc. 01, pág. 27) , determinada por meio do Acórdão 19120/2021-TCU-Segunda Câmara, no dia 30/11/2021. 68. A quinta causa interruptiva, em 02/08/2022, consistiria na prolação Acórdão 4356/2022-TCU-Primeira Câmara, ora guerreado, que determinou a citação dos impetrantes; sendo ato inequívoco que importou apuração do fato, na forma do art. 2º, inciso I, da Lei 9.873/1999 (Doc. 01, págs. 32/33 e Peça 07 do MS 38754) .' (grifos nossos) 
Com efeito, entre os marcos interruptivos acima expostos, não transcorreu lapso temporal de 5 (cinco) anos, motivo pelo qual não há falar em prescrição no presente caso. Assim, apurados os fatos sem que tenha transcorrido inércia pelo TCU por período superior a 5 (cinco) anos, bem como ocorrendo a imediata citação dos ora Impetrantes após a conclusão da ocorrência de irregularidades, não há falar em caracterização da prescrição no presente caso.
Ademais, a tese apresentada pelos Impetrantes, condicionando a eficácia da interrupção da prescrição afirmada pela TCU à notificação ou citação dos investigados, não convence.
O efeito interruptivo da prescrição decorrente da apuração do fato pela Administração Pública, descrito no art. 2º, II, da Lei 9.873/1999, prescinde de notificação, cientificação ou citação dos investigados, ocorrendo tão somente com o desaparecimento da inércia do poder público para investigar um determinado fato. A integração subjetiva da apuração, após a identificação formal ou indiciária dos responsáveis, aferida a realidade do fato, é elemento que integra a regularidade da apuração e seus resultados, mas não a eficácia interruptiva da prescrição que exige, aqui, tão somente o atuar do órgão sancionador. Nesse sentido:
'Agravo regimental em mandado de segurança. Ordem denegada, reconhecida a não ocorrência da alegada prescrição. Ausência do transcurso do prazo legal de cinco anos, considerados os fatos que interromperam seu curso. Anterior aprovação genérica das contas da autarquia a que vinculado o impetrante, a qual não impede a específica análise de sua atuação enquanto não verificada a prescrição. Agravo regimental a que se nega provimento.
1. A prática de qualquer ato inequívoco que importe apuração de fato tem o condão legal de interromper a prescrição e permitir a devida apreciação da legalidade de todos os aspectos referentes à apuração em questão.
2. A instauração de procedimento prévio de apuração prescinde da intimação de eventuais responsáveis, os quais apenas ingressam no feito quando da formal instauração da tomada de contas especial.
3. A anterior e genérica aprovação das contas da autarquia a que vinculado o impetrante não impede a específica análise de sua atuação pessoal enquanto não consumada a prescrição. A inteligência da missão constitucional do TCU não pode ser obstada com fundamento em interpretação de normas regimentais.
4. Agravo regimental a que se nega provimento.' (MS 35.208-AgR, Rel. Min. DIAS TOFFOLI, Primeira Turma, j. 15/12/2020) .
Não se verifica, portanto, a prescrição arguida, eis que a apuração inicial e sucessiva dos atos, até a citação dos responsáveis pelo ato lesivo aos cofres públicos, teve o condão de interromper e impedir a ocorrência da prescrição, na forma do art. 2º, II, da Lei 9.873/1999.
Portanto, o presente Mandado de Segurança trata de hipótese em que a situação fática não fez surgir direito inquestionável, como necessário para a concessão da ordem (STF 2ªT. MS 21.865-7/RJ Rel. Min. CELSO DE MELLO, Diário da Justiça, Seção I, 1ª/12/2006, p. 66) , não sendo, desse modo, cabível a concessão da ordem, pois, em lição do saudoso Ministro SÁLVIO DE FIGUEIREDO TEIXEIRA, 'o mandado de segurança é instrumento adequado à proteção do direito, desde que presentes os seus pressupostos, notadamente o direito líquido e certo, que ocorre quando a regra jurídica incidente sobre fatos incontestáveis configurar um direito da parte' (STJ 4ª T. ROMS 10.208/SP, Diário da Justiça, Seção I, 12 abr. 1999, p. 152) .
Sendo inexistente o direito líquido e certo alegado pelos Impetrantes e, consequentemente, não havendo qualquer comprovação de ilegalidade flagrante, é inviável o presente Mandado de Segurança, pois, como ressaltado pelo Ministro CELSO DE MELLO, 'a noção de direito líquido e certo, para efeito de impetração de mandado de segurança, ajusta-se, em seu específico sentido jurídico, ao conceito de situação que deriva de fato incontestável, vale dizer, de fato passível de comprovação documental imediata e inequívoca' (MS 21.865-7, DJ de 1/12/2006) .
Diante do exposto, com base no art. 205, caput, do Regimento Interno do Supremo Tribunal Federal, JULGO IMPROCEDENTE o Mandado de Segurança, ficando prejudicada a análise da liminar
22. Conforme transcrição retro, o STF não vislumbrou, em relação à presente TCE, a ocorrência da prescrição arguida pelos impetrantes mencionados no item 21 desta instrução, visto que 'a apuração inicial e sucessiva dos atos, até a citação dos responsáveis pelo ato lesivo aos cofres públicos, teve o condão de interromper e impedir a ocorrência da prescrição, na forma do art. 2º, II, da Lei 9.873/1999'.
23. No presente caso, mesmo adotando como termo inicial do prazo de prescrição a data da ocorrência do fato, a instauração do inquérito policial IPL 111/2014, em 13/3/2014, foi considerada como causa interruptiva, critério que, se adotado no presente processo, também afastaria o reconhecimento da prescrição, ainda que se considerasse uma hipotética prestação de contas, haja vista que o contrato vigeu até 18/9/2011 (peça 53, p. 23-34) . Nessa situação hipotética, não se pode olvidar que a data de recebimento da representação TC Processo 042.852/2018-8 (11/12/2018) , considerada nessa instrução como marco inicial, passaria a figurar como segunda causa interruptiva da prescrição.
24. Em conclusão, considera-se que a data de início da contagem do prazo prescricional iniciou-se em 11/12/2018 (item 15) . Em consequência e levando em conta as causas de interrupção do prazo apontadas (item 17) , entende-se não ter havido a prescrição quinquenal prevista no art. 2º da Resolução TCU 344/2022.
25. Dessa forma, submetem-se os autos à consideração superior, com a proposta de que seja o processo enviado ao gabinete do ministro-relator para que não reconheça a prescrição das pretensões punitivas e de ressarcimento e autorize a continuidade do exame deste processo."
6.	Na sequência, remeti os autos para colher a manifestação do MPTCU (peça 186) , que se pronunciou nos seguintes termos (peça 187) :
"Trata-se de tomada de contas especial instaurada com vistas à quantificação de débito e identificação dos responsáveis por suposto dano aos cofres do Serviço Social da Indústria (Sesi) na aplicação de recursos aportados ao projeto na Ponta da Língua 2011, por parte do Departamento Regional do Sesi no Estado de Minas Gerais (Sesi/MG) .
2. Em que pese não haver ainda exame da unidade técnica a respeito das questões principais de mérito, vêm os autos a esta representante do MPTCU para manifestação a respeito de possível prescrição.
3. Sobre esse ponto, nota-se que a unidade técnica transcreveu em sua última instrução a fundamentação de pareceres que apresentamos em outros processos semelhantes a este, também derivados da 'Operação Fantoche', a exemplo do TC Processo 044.600/2021-6.
4. Como se observa no trecho transcrito pela unidade técnica, naquelas ocasiões concluímos que, tendo os critérios para a fixação do termo inicial da prescrição previstos no art. 4.º da Resolução TCU 344/2022 se baseado no entendimento adotado pelo STF na ADI 5509 - orientado, por sua vez, pela teoria da actio nata em seu viés subjetivo -, o inciso II do referido artigo somente é aplicável nas hipóteses em que as irregularidades são verificáveis por meio da análise da prestação de contas, o que não é o caso das irregularidades tratadas nos processos derivados da 'Operação Fantoche'. Nesses casos, inclusive no que ora se analisa, o termo inicial é a data do conhecimento da irregularidade constatada em fiscalização do Tribunal (art. 4º, IV, da citada resolução) , entendimento que ora reiteramos. Como consignamos naqueles casos, tal data seria 31/3/2017, quando foi apresentado o primeiro relatório de produção de conhecimento do TC Processo 027.879/2017-8 (peça 1 do referido processo) .
5. Além disso, a unidade técnica também mencionou a informação de que foi denegado pelo STF, mediante decisão já transitada em julgado, mandado de segurança em que se invocou a prescrição a respeito da presente tomada de contas especial (MS 38754) , ocasião em que a instauração do inquérito policial IPL 111/2014, em 13/3/2014, foi considerada como causa interruptiva.
6. Assim, considerando a instauração do referido IPL, cujos elementos basearam a apuração do TCU, como causa interruptiva (art. 5.º, II, da Resolução TCU 344/2022) , não ocorreu a prescrição das pretensões punitivas e de ressarcimento no caso sob exame, seja qual for o termo inicial adotado: a data da prática do ato, a data da apresentação da prestação de contas ou a data do conhecimento das irregularidades pelo Tribunal.
7. Ante o exposto, esta representante do Ministério Público de Contas manifesta-se de acordo com o encaminhamento proposto pela unidade técnica, no sentido do não reconhecimento da prescrição e do consequente prosseguimento do processo."
	É o relatório.

Renato Meni Abood (124.857/OAB-MG), Eduardo Leopoldo Jose Torres de Oliveira (134.432/OAB-MG) e outros, representando Patricia Barbosa Cecilio; Henrique Andrade Rodrigues (144.014/OAB-MG), Silvia Rodrigues Gallo (124.096/OAB-MG) e outros, representando Departamento Regional do Sesi No Estado de Minas Gerais; Renato Meni Abood (124.857/OAB-MG), Eduardo Leopoldo Jose Torres de Oliveira (134.432/OAB-MG) e outros, representando Marcela Carrato Von Sperling; Eduardo de Alencar Araripe Diniz (53.860/OAB-DF) e Bernardo de Alencar Araripe Diniz (23341/OAB-DF), representando Aliança Comunicação e Cultura Ltda; Hebron Costa Cruz de Oliveira (16085/OAB-PE) e Romero Neves Silveira Souza Filho (26620/OAB-PE), representando Instituto Origami.

Procuradora-Geral Cristina Machado da Costa e Silva.

TOMADA DE CONTAS ESPECIAL. PROJETO NA PONTA NA LÍNGUA - EDIÇÃO 2011. SESI/MG. CITAÇÃO. RECONHECIMENTO DA PRESCRIÇÃO. ARQUIVAMENTO.

TOMADA DE CONTAS ESPECIAL (TCE)

Secretaria de Controle Externo do Desenvolvimento Econômico (SecexDesenvolvimento).

Trata-se de tomada de contas especial (TCE) com vistas à quantificação de débito e identificação dos responsáveis por suposto dano aos cofres do Serviço Social da Indústria (Sesi) na aplicação de recursos aportados ao projeto "Na Ponta da Língua" por parte do Departamento Regional do Sesi no Estado de Minas Gerais (Sesi/MG) no exercício de 2011.
Para realizar objeto, o Sesi/MG buscou financiamento junto ao Sesi/DN no valor de R$ 5.500.000,00 (peça 51, p. 9) . O pleito foi parcialmente autorizado, de forma a limitar o apoio financeiro a 2.200.000,00, equivalente a 40% do valor solicitado. Os recursos formam efetivamente liberados em 9/12/2011.
A liberação ocorreu, na forma de ressarcimento, depois da aprovação da prestação de contas (peça 51, p. 13) . 
Para executar projeto, o Sesi/MG contratou, mediante a Concorrência 01/2011, o Instituto Origami. A instituição destinou grande parte do valor do contrato à empresa Aliança Comunicação e Cultura Ltda., que forneceu quase a totalidade dos serviços.
Apura-se nos autos pagamentos as seguintes irregularidades:
a) pagamentos realizados em favor do Instituto Origami decorrentes da inclusão indevida, no orçamento que subsidiou a contratação, de custos relacionados à cessão de direitos autorais da concepção da peça teatral do projeto, no montante de R$ 153.860,00; 
b) sobrepreço, e correspondente superfaturamento, quantificado a partir da diferença entre o preço contratado e pago ao Instituto Origami e os valores efetivamente praticados pelos fornecedores dos serviços, no montante de R$ 2.672.151,04.
Por meio do Acórdão 4356/2022-TCU-Primeira Câmara, este Tribunal autorizou a citação da empresa Aliança Comunicação e Cultura Ltda. e de seus sócios, do instituto Origami e de seus dirigentes, do diretor regional do Sesi/MG e das herdeiras do Superintendente da entidade (peça 66) . As citações foram efetivadas às peças 77 a 93.
Fui designado relator destes autos, por força da Questão de Ordem 2/2022, de 21/9/2022.
Diante da possibilidade de ter ocorrido prescrição à luz dos arts. 2º, 4º, inc. II, e 5º, da Resolução-TCU 344/2022, determinei o pronunciamento da unidade instrutora quanto a esse ponto (peça 182) .
A secretaria concluiu não ter ocorrido prescrição, sob o argumento de que o termo de cooperação entre o Sesi/MG e o Instituto Origami não previa a obrigação de prestar contas. Na oportunidade, informou que nos MS 38.755 e MS 38.748 foi denegada a segurança. Em conclusão, considerou que a data de início da contagem do prazo prescricional iniciou-se em 11/12/2018 (peça 166) .
De forma análoga, o Ministério Público de Contas também concluiu pela inocorrência da prescrição, sob o argumento de que o termo inicial da contagem do prazo prescricional deve ser a data em que foi apresentado o primeiro relatório de produção de conhecimento do TC Processo 027.879/2017-8, que consolidou e reportou formalmente, no âmbito da unidade instrutora, a produção de conhecimento resultado da análise de diversas informações atinentes às contratações de projetos culturais por unidades regionais do Sesi.
***
Não obstante as conclusões da unidade instrutora e do parquet especializado, tenho entendimento diverso acerca da prescrição neste caso específico.
A TCE em exame decorre de representação da SeinfraOperações, a partir de documentação compartilhada pela Polícia Federal, que indica possível esquema fraudulento ocorrido nos Departamentos Regionais do Sesi de Minas Gerais, Paraíba, Mato Grosso do Sul, Pernambuco e Alagoas.
No caso em apreciação, considerando que os recursos pagos ao Instituto Origami são de origem pública federal, pois foram repassados pelo Sesi/DN ao Sesi/MG por meio de apoio financeiro, cabe ao TCU fiscalizar a sua correta aplicação, alcançando a execução do contrato firmado com o mencionado instituto para a realização do projeto aprovado.  
Tendo em vista a sub-rogação do contrato celebrado entre o Sesi/MG e o Instituto Origami para a Aliança Comunicação e Cultura Ltda., a maior parcela do suposto débito foi apurada a partir da diferença entre o preço contratado e pago à organização sem fins lucrativos e os valores incorridos junto aos fornecedores dos serviços compreendidos no escopo do projeto. 
Ante a sua natureza contratual, em princípio, não haveria prestação de contas do ajuste celebrado entre o Sesi/MG e o instituto. Ocorre que, em razão das normas do Sesi, o financiamento da diretoria nacional (Sesi/DN) para a unidade regional (Sesi/MG) , exigia a prestação de contas dos recursos públicos federais repassados de um ente ao outro, pois essa avença é congênere ao convênio.
Os arts. 7° e 8° da Ordem de Serviço 01/1996 determinavam que cada parcela, a partir da 2ª, somente seriam liberadas após a execução das etapas previstas na parcela anterior e a obrigação de prestação de contas da aplicação dos recursos recebidos no decorrer da realização do projeto.
Nesse cenário, o Sesi/MG prestou contas ao Sesi/DN em 30/11/2011 (peça 52, p. 71) . Então, a partir da sua aprovação, houve a liberação dos recursos em 9/12/2011.
Nos termos dos arts. 2º e 4º, inciso II, da Resolução-TCU 344/2022, a data da prestação de contas, 30/11/2011, deve ser considerada para o início da contagem do prazo prescricional.
O primeiro ato inequívoco de apuração apto a interromper esse prazo, nos termos do art. 5º, inciso II, da mencionada resolução, foi o recebimento da representação oferecida pela Polícia Federal (TC 042.852/2018-8) em 11/12/2018.
Tal entendimento foi adotado recentemente em processos em que se examinaram situações análogas a destes autos, por meio dos Acórdãos 8.507/2022, 8.508/2022, 8.516/2022, 8.517/2022, 8.518/2022, todos da Segunda Câmara.
Diante disso, impõe-se reconhecer a ocorrência de prescrição da pretensão punitiva e ressarcitória e promover o arquivamento destes autos.
Ante o exposto, voto por que o Tribunal adote o acórdão que ora submeto à deliberação deste Colegiado. 
TCU, Sala das Sessões, em 13 de dezembro de 2022.
Ministro BRUNO DANTAS 
Relator